【裁判字號】    95,裁,30
【裁判日期】    950112
【裁判案由】    有關人民團體事務
【裁判全文】
最  高  行  政  法  院  裁  定
                                     95年度裁字第00030號
聲  請  人  財團法人台灣電信協會
代  表  人  乙○○
訴訟代理人  黃瑞明  律師
            范纈齡  律師
            趙儷玲  律師
相  對  人  交通部
代  表  人  甲○○
上列聲請人因有關人民團體事務事件，對於中華民國94年6月30
日本院94年度裁字第01261號裁定，聲請再審。本院裁定如下：
    主  文
再審之聲請駁回。
再審訴訟費用由聲請人負擔。
    理  由
一、按當事人對於本院所為裁定聲請再審，必須原裁定具有行政
    訴訟法第273條第1項、第2項所列情形之一者，始得為之。
    而該條第1項第1款所謂「適用法規顯有錯誤」，係指原裁判
    所適用之法規與該案應適用之現行法規相違悖，或與解釋判
    例有所牴觸而言，至於法律上見解之歧異，要難謂為適用法
    規錯誤，而據為再審之理由。本院著有62年判字第610號判
    例。
二、本件相對人曾於民國（下同）90年7月23日以交郵90字第079
    99號函聲請人，略以依90年6月6日立法院第4屆第5會期第17
    次會議決議，聲請人應於半年內修改章程，董監事由相對人
    交通部派任，但其中5分之1席次由員工推派代表擔任之；並
    請聲請人速提出章程修正草案，同時研提董事、監察人推薦
    名單到部。嗣聲請人於90年10月30日90年第4次董事會，會
    中決議修改捐助章程，並於90年11月13日將該次董事會議事
    錄併捐助章程修正草案陳報相對人備查。惟就聲請人所提修
    正章程部份，相對人於90年12月18日以交郵90字第013097
    號函聲請人，建議：（１）於修正章程中明訂解散時之賸餘
    財產歸屬於相對人。（２）修正有關基金來源相關規定。（
    ３）應依交通部主管財團法人設立許可及交通部主管財團法
    人監督準則（以下稱「監督準則」）第8條第2項規定、90年
    6月6日立法院第4屆第5會期第17次會議之決議及相對人90年
    7月23日交郵90字第07999號函，於捐助章程中載明應由相對
    人指（改）派之董事、監察人員額及方法，併研提董監事名
    單到部等。聲請人主張其非屬政府捐助之財團法人，無前開
    監督準則第8條第2項規定之適用，而於91年1月14日就前開
    交郵90字第013097號函向行政院提起訴願請求撤銷，經行政
    院91年7月8日以院臺字第0910085989號訴願決定不受理。聲
    請人不服，向原審法院提起行政訴訟，經遭駁回後，聲請人
    不服提起抗告，復經本院以94年度裁字第1261號裁定（下稱
    原裁定）駁回其抗告。茲聲請人仍不服原裁定聲請再審。聲
    請意旨略謂：前述函本身即課予聲請人應為特定行為之不利
    負擔，自有發生一定法律關係之效果。原裁定徒以原處分形
    式上係相對人同意備查與否之函文，而未探究相對人之真意
    及該函文實際對外發生之法律效果，遂認原處分非屬行政處
    分，顯然違法。又相對人並非僅建議抗告人修改章程，其已
    更進一步認定聲請人為「有政府捐助之財團法人」而應適用
    監督準則，因此負有修改章程並研提董監事名單到部之義務
    。依司法院釋字第459號解釋意旨，原處分實已涉及聲請人
    之權利義務，自應為行政處分無誤。原裁定無視於此，仍謂
    原處分未涉及聲請人實質上之權利義務云云，其認事用法確
    有重大違誤。再者，監督準則未依行政程序法第174條之1規
    定，於該法施行後2年內，以法律或以法律明列其授權依據
    ，故該準則已失其效力，相對人依無效之監督準則要求聲請
    人修改章程，並不予備查，顯然違法。原裁定未察，仍認原
    處分對聲請人不生法律效力，亦有適用法規顯有錯誤之違法
    等語。
三、本院查：原裁定駁回聲請人之抗告維持原審法院之裁定意旨
    ，係以：備查之目的，在於主管機關知悉事實經過，其性質
    僅屬觀念通知，縱本件相對人不同意備查，仍不影響原報請
    備查已生之法律效力，況相對人上開函亦僅建議聲請人修正
    捐助章程，尚未涉及聲請人實質上之權利義務，難謂發生法
    律效果，自非行政處分。至相對人於該函中敘及聲請人財產
    係屬政府捐助，故建議聲請人於章程中明訂解散時之賸餘財
    產應歸屬相對人，查相對人上開前函僅述及建議，且相對人
    之備查僅就聲請人陳報而就書面為形式之審核，並無就真實
    與否作實質認定，亦即聲請人之權利義務關係本即應依實體
    法而定之，尚非相對人上開函即能單方予以認定，從而自難
    依此即謂該函已生法律效果。至相對人本件函作成後復於91
    年1月28日以交郵字第0910000851號函，及於91年7月26日以
    交郵字第0910007285號函，命令聲請人「儘速改善」，否則
    相對人「將依本準則第36條第1項規定撤銷貴會許可」等語
    。固有使聲請人於未依相對人指示為行為，遭受不利益之處
    分，影響及聲請人權利，惟此乃事涉聲請人應對該函另為行
    政救濟之問題，亦與本件無涉，尚難依此即可謂先前之函為
    行政處分之依據等由，資為其論據。查相對人系爭函僅建議
    聲請人如何修改章程，尚未對是否核備為決定，亦即尚未發
    生准駁之法律上效力。次查聲請人是否為政府捐助之財團法
    人，係屬私權之爭執，相對人在職權上並無單方認定之權限
    ，不發生單方之處分效力，故相對人於系爭函所述聲請人為
    政府捐助財產，應依監督準則修正章程乙節，亦難謂為行政
    處分。故原裁定駁回聲請人在原程序之抗告維持原審裁定，
    以相對人系爭函尚未達到行政處分之階段，尚無從對系爭函
    提起行政爭訟，並敘明相對人嗣後復於91年1月28日以交郵
    字第0910000851號函，及於91年7月26日以交郵字第0910007
    285號函，命令聲請人「儘速改善」，否則相對人「將依本
    準則第36條第1項規定撤銷貴會許可」，始對聲請人申請變
    更章程作成決定而已達對外發生法律效力，聲請人自得對之
    不服提起行政爭訟，經核認定系爭函尚非行政處分，對聲請
    人之訴訟權保障，並無影響，綜上，原裁定所適用之法規與
    該案應適用之現行法規，或與解釋判例均難認有所牴觸。聲
    請意旨猶執：相對人並非僅建議抗告人修改章程，其已更進
    一步認定聲請人為「有政府捐助之財團法人」而應適用監督
    準則，因此負有修改章程並研提董監事名單到部之義務。依
    司法院釋字第459號解釋意旨，原處分實已涉及抗告人之權
    利義務，自應為行政處分無誤云云。應屬法律上見解之歧異
    ，揆諸首開說明，要難謂為適用法規顯有錯誤。又查系爭函
    既非行政處分，程序上即無從提起行政救濟而應予駁回，則
    監督準則是否無效，因屬實體上之事由，自無庸加以審酌，
    是原裁定未予以審酌，亦難謂有適用法規錯誤之情事。末查
    聲請人所提本院94年度裁字第1962號裁定，係就主管機關許
    可法人章程變更是否為公法關係，以及主管機關不予許可是
    否行政處分，所表示之見解，與本件相對人建請聲請人修改
    章程再報請核可之情形，並非完全相同，且該案為個案之見
    解，尚未採為判例，亦無拘束本案之效力。聲請人如不認同
    相對人修正章程之建議，自可再以其所持見解報請相對人准
    許章程變更，如相對人仍不予准許，聲請人自得對之聲明不
    服提起行政爭訟，自不待言，是以聲請人所提上開本院另案
    裁定，亦難據為其有利之認定。從而本件再審之聲請為顯無
    再審理由，應予駁回。
四、依行政訴訟法第283條、第278條第2項、第104條、民事訴訟
    法第95條、第78條，裁定如主文。
中    華    民    國    95    年    1     月    12    日
                  第五庭審判長法  官  高  啟  燦
                              法  官  蔡  進  田
                              法  官  黃  璽  君
                              法  官  廖  宏  明
                              法  官  楊  惠  欽
以  上  正  本  證  明  與  原  本  無  異
中    華    民    國    95    年    1     月    12    日
                              書記官  彭  秀  玲


司法院資訊處製作；財團法人民間司法改革基金會備份。
